臺灣高等法院刑事判決　　　　　　　　　九十年度上訴字第四一四四號
　　上　訴　人
　　即　被　告　乙○○
　　選任辯護人　楊德海
　　　　　　　　張麗玉
右上訴人，因傷害致重傷案件，不服臺灣宜蘭地方法院，八十九年度訴字第二七一號
，中華民國九十年十一月十六日第一審判決（起訴案號：臺灣宜蘭地方法院檢察署八
十九年度偵字第二一五五號）提起上訴，本院判決如左：
    主      文
原判決撤銷。
乙○○傷害人之身體致重傷處有期徒刑年。
    事      實
一、乙○○於民國八十九年五月十六日下午一時三十分許，在宜蘭縣羅東鎮○○○路
    一百一十號前，與患有僵直性脊柱炎之連襟甲○○因家庭內成員之宗教問題發生
    口角進而起衝突，而僵直性脊柱炎，應防止外力傷害為一般人認知事實，然乙○
    ○仍基於使甲○○普通傷害之犯意，先以右手打甲○○左臉一下，後進而接續三
    次強壓甲○○之行為，將之壓倒在地上，使甲○○脊髓撞擊花盆，因受有外傷性
    頸椎第五節至胸椎第十一節脊髓膜外血腫合併脊髓損傷等傷害目前呈四肢輕癱現
    象，其四肢肌力約為正常肌力的75% 第四頸髓以下之感覺機能變差，右手持扙可
    步行，體能耐受力較差日常生活可自理。排尿需以敲腹方式才能解尿，且有頻尿
    現象，另需長期服用軟便劑才能解便，陰莖勃起功能也變差、病情已穩定神經機
    能難以再進步，已屬重大難治之傷害。對此乙○○於主觀上雖未預見，而客觀上
    為能預見。
二、案經被害人甲○○訴由台灣宜蘭地方法院檢察署檢察官偵查起訴。
    理  由
一、訊據上訴人即被告乙○○（下稱被告）對於前揭時地曾經在被害人甲○○家門前
    遇見且雙方因為細故發生口角之事實固坦承，惟矢口否認有何致重傷害犯行，辯
    稱：被害人受傷係因為其自行跌倒所致，且被害人之前接受羅東聖母醫院治療過
    程中，亦曾於治療說明會中陳述其所受之傷勢係因為在馬路上指揮交通時，不慎
    跌倒，脊椎上方因撞倒花盆所致，另被害人就診時於病歷資料上所記載主訴之受
    傷原因為「早上向後傾倒」，由被害人所述主訴之受傷時間及原因均與被告行為
    無涉，雖然後來向醫院所調取之護理紀錄中記載受傷原因為：「早上被人推倒」
    ，但此一護理紀錄之部分頁次經過更改，因此此一護理紀錄不得據以為被告不利
    之認定依據，且若被告確時犯有傷害犯行，被害人應無延遲至二個月後方提出告
    訴，因而本件被害人所受之傷勢與被告無關等語。
二、惟查：
（一）按證人於審判外之陳述，除有法律規定者外，不得作為證據。刑事訴訟法第一
      百五十九條訂有明文。經查：經原審依職權向羅東聖母醫院所調閱之被害人之
      相關「病歷資料」及「護理資料」觀之（即中華民國八十九年十二月一日天羅
      聖南字第五三一號及九十年七月二十七日天羅聖民字第三六五號二份函文之附
      件），此二份資料中所記載之病人主訴之受傷原因分別為：「早上往後傾倒」
      及「早上被人推倒」，二份資料對於受傷原因之記載不一，且因醫院函文所附
      之護理資料影本中顯示部分頁次有塗改情形，因而被告對於「護理紀錄」之記
      載真實產生質疑，然經原審向羅東聖母醫院調閱「護理紀錄」原本到庭核閱結
      果（九十年十一月二日庭期），其書面記載之連貫性一致，雖其部分頁次經過
      塗改，然此一「護理紀錄」為從事醫療業務工作之相關人員所保管，為其業務
      上所執掌之文書，渠等人員應無甘冒業務上登載不實之罪嫌而事後於護理紀錄
      上做對於有利告訴人之記載，因而此一「護理紀錄」之真實性應可認定，先此
      敘明。然不論為「病歷資料」或「護理紀錄」，二者均僅係病人於醫院進行治
      療程序中對於受傷原因所為之概略說明，因為該等文書之重點在於對於傷勢之
      治療提供處方及治療方式，其與告訴人面對調查、偵、審機構之調查程序中為
      追究相關刑事責任及發現真實所為之指述，二者不得等同視之，故被害人此一
      就診時之主訴受傷原因之記載，對於待證事實之並不足以提供作為詳細、明確
      之判斷依據，且渠等「病歷資料」及「護理紀錄」等文書二者性質上均屬於告
      訴人（證人）屬於審判外之陳述，雖然被告與告訴人對於此二紙文書之記載產
      生爭執，被告據以「病歷資料」為主張其有利之依據，而告訴人則據以「護理
      紀錄」作為對於被告不利之依據，然依據前揭刑事訴訟法條文之規定，二者均
      無法持以作為對於本案有利被告或不利被告之證據。先行指明。
（二）又本件告訴人於八十九年六月二十二日羅東聖母醫院所召開之治療說明會中雖
      陳述：「因為指揮交通不慎跌倒」，此有羅東聖母醫院九十年七月二十七日天
      羅聖民字第三八一號函覆之附件自由時報及聯合報剪報可參，然此一記者會重
      點在於醫院說明其治療經過並針對醫學治療技術進行研究、討論，對於受傷原
      因之描述並非重點，且告訴人於本院審理中亦表示：因為與被告有親戚關係，
      且要提供被告和解機會，所以並未在記者會中將真相說明（見原審九十年八月
      十日訊問筆錄），衡以常情，告訴人與被告間具有姻親關係，告訴人之事發開
      始為顧及親戚關係之和諧與避免事端擴大，且當時告訴人仍存有與被告互相協
      調之期待，因而未於公開之場合說明受傷原因亦不違常理，是此一記者會中對
      於受傷過程之陳述或有隱匿應可採信，況如前所述，記者會中之陳述性質上充
      其量僅相當於於告訴人（證人）於審判外之陳述，並非於司法偵、審程序中所
      為陳述，不得據以為證據，是而被告此一據以主張有利於己之證據，依據刑事
      訴訟法之規定，無法採用，是本件被告是否該當刑責應依據告訴人於偵、審中
      之陳述，並甫以相當之佐證認定之。
（三）查：經本院隔離訊問告訴人與證人，告訴人於原審及本院審理中之指述；當時
      被告已右手打過來，後來被告一直打我、推我，到花圃時並推我跌倒，我跌倒
      後他還壓我三次，當時我跌倒時已碰到花盆等語（見原審八十九年十一月二十
      一日訊問筆錄），另經證人陳於生結證稱：當時被告用右手打告訴人左臉一下
      ，後來告訴人被被告追打，並用右手擋住，告訴人退到一百一十二號前，被告
      以雙手把告訴人壓倒在地上，共三次，前二次告訴人有想要抬起身體，但是被
      告壓住，第三次告訴人起身後，我看到告訴人臉色蒼白，我見情形不好，便將
      告訴人送醫，當時被告壓告訴人時，告訴人脊髓有碰到花盆等語（見原審八十
      九年十一月二十一日訊問筆錄），是經隔離訊問並進行詰問後，告訴人指述與
      證人之證述大致相符，其告訴人指述有與之相符之證人之證言佐證，其指述應
      足採信，此外，有診斷證明書、羅東聖母醫院八十九年十二月一日天羅聖南字
      第五三一號函文及九十年七月二十七日天羅聖民字第三六五號函文等在卷並有
      國立台灣大學醫學院附設醫院 91.5.22（九十一）校附秘字第九一００二００
      ０六八號鑑定函可核。
（四）告訴人甲○○患有僵直性脊柱炎，客觀上易因外力造成嚴重傷害而學理上認僵
      直性脊柱炎是一種侵犯脊柱為主，可累及全身的慢性疾病，初期症狀不明顯易
      被莫視。僵直性脊柱炎一旦發生後，便呈無可逆轉之發展目前治療僅止於藥物
      控制發炎及藉復健維持關節活動二種。上述病症應為被告就加重結果之發生有
      預見之可能性本案因被告主觀上有未加預見之情形，否則焉有可能對有連襟關
      係之告訴人壓倒在地三次之理。被告應無故意重傷害告訴人之情，特予明。
（五）綜上所述本件事証明灼。被告犯行洵堪認定。
三、查被告基於普通傷害之犯意，將被害人強壓在地上，使被害人脊髓撞擊花盆，造
    成被害人脊髓受到重大傷害，造成第五頸椎至第十一胸椎之脊髓硬膜外血腫合併
    脊髓損傷，目前發現四肢輕癱現象，其四肢肌力約為正常肌力的75% ，第四頸髓
    以下之感覺機能變差，右手持扙可步行，惟體能耐受力較差，日常生活可自理，
    排尿需以敲腹方式才能解尿，且有頻尿現象，另需長期服用軟便劑，才能解便，
    陰莖勃起功能也變差病情已穩定，其神經機能難以再進步，現在傷情乃屬重大難
    治之傷害。此有上開國立台灣大學醫學院附設醫院鑑定函附本院卷可憑。被告對
    患有僵直性脊柱炎之告訴人施暴造成嚴重傷害。其在客觀上能預見而主觀上不預
    見，終致重傷害結果核其所為係犯刑法第二百七十七條第二項後段之傷害致重傷
    罪。
四、原審對被告論罪科刑固非無見，惟查(一)被害人致重傷之詳細傷情原判決未詳加認
    定已欠妥適(二)加重結果犯，以行為人對於加重結果之發生在客觀上能預見而主觀
    上不預見者為要件。原判決對預見情形未詳加認定說明，亦有理由不備之情。被
    告上訴意旨否認犯罪並無可取，然原判決既有可議，自無可維持，應予撤銷改判
    ，審酌被告與告訴人之關係，犯罪動機手段，造成危害以及犯罪後之態度，量處
    低度之刑示懲。
據上論斷，應依刑事訴訟法第三百六十九條第一項前段、第三百六十四條、第二百九
十九條第一項前段，刑法第二百七十七條第二項後段判決如主文。
本案經檢察官李良忠到庭執行職務。
中      華      民      國    九十一    年      七      月      十七    日
                              臺灣高等法院刑事第十八庭
                                  審判長法  官  吳      敦
                                        法  官  劉  慧  芬
                                        法  官  吳  明  峰
右正本證明與原本無異。
如不服本判決應於收受送達後十日內向本院提出上訴書狀，其未敘述上訴之理由者並
得於提起上訴後十日內向本院補提理由書（均須按他造當事人之人數附繕本）。
                    書記官  李  華  安
中      華      民      國    九十一    年      七      月      十七    日
附錄：本案論罪科刑法條全文：
刑法第二百七十七條第二項：
（普通傷害罪）
犯前項之罪，因而致人於死者，處無期徒刑或七年以上有期徒刑，致重傷者，處三年
以上、十年以下有期徒刑。
